ACORDAO-COMPLETO-2456509

ACÓRDÃO 3713/2021 ATA 6/2021 - SEGUNDA CÂMARA

VISTOS, relatados e discutidos estes autos de pensões militares concedidas pelo Comando da Marinha às beneficiárias acima indicadas;
ACORDAM os Ministros do Tribunal de Contas da União, reunidos em sessão da 2ª Câmara, diante das razões expostas pelo Relator, com fundamento no art. 71, inciso III, da Constituição Federal e nos arts. 1º, inciso V, 39, inciso II, e 45 da Lei 8.443/1992, em:
9.1. considerar ilegais os atos de concessão das pensões instituídas por pelos Srs. Laércio Falcão Agria, Hilarião Francklin de Miranda e José Fernando Pereira, recusando os respectivos registros;
9.2. dispensar o ressarcimento das quantias indevidamente recebidas de boa-fé pelas interessadas, consoante o disposto no Enunciado 106 da Súmula da Jurisprudência do TCU;
9.3. determinar ao Comando da Marinha que:
9.3.1. faça cessar, no prazo de 15 (quinze) dias, contado a partir da ciência desta deliberação, os pagamentos decorrentes dos atos impugnados, sob pena de responsabilidade solidária da autoridade administrativa omissa, consoante disposto nos arts. 71, inciso IX, da Constituição Federal, e 262 do Regimento Interno desta Corte;
9.3.2. emita, no prazo de 30 (trinta) dias, novos atos de concessão das pensões instituídas por Laércio Falcão Agria, Hilarião Francklin de Miranda e José Fernando Pereira, com fulcro no art. 19, §3º, da Instrução Normativa 78/2018, escoimados da irregularidade verificada;
9.3.3. comunique às interessadas sobre o teor desta decisão, alertando-as de que o efeito suspensivo proveniente da interposição de eventuais recursos não as eximirá da obrigação de devolverem os valores percebidos indevidamente após a notificação do presente acórdão, caso os recursos não sejam providos;
9.4. determinar à Secretaria de Fiscalização de Pessoal que monitore o cumprimento das medidas indicadas no subitem 9.3., representando a este Tribunal, caso necessário.

Pensão militar, submetido, para fins de registro, à apreciação do Tribunal de Contas da União (TCU), de acordo com o art. 71, inciso III, da Constituição Federal. Os atos foram cadastrados e disponibilizados ao TCU por intermédio do Sistema de Apreciação e Registro de Atos de Admissão e Concessões (e-Pessoal), na forma do art. 2º, caput e incisos I a IV, e art. 4º, caput, da Instrução Normativa TCU 78/2018.

Segunda Câmara

Comando da Marinha.

3. Interessados/Responsáveis:
3.1. Interessados: Adervany de Miranda Nascimento (XXX.355.857-XX); Antônia da Silva Agria (XXX.061.067-XX); Maria da Conceição Francklin de Miranda (XXX.169.314-XX); Simone Goncalves Pereira (XXX.842.127-XX).

13.1. Ministros presentes: Raimundo Carreiro (na Presidência) e Aroldo Cedraz (Relator).
13.2. Ministros-Substitutos convocados: Marcos Bemquerer Costa e André Luís de Carvalho.

AROLDO CEDRAZ

Transcrevo, a seguir, a instrução elaborada pela Secretaria de Fiscalização de Pessoal (peça 8) , a qual contou com a anuência do seu corpo diretivo (peça 9) e do Ministério Público junto ao TCU (peça 10) :
INTRODUÇÃO
Trata-se de atos de pensão militar, submetido, para fins de registro, à apreciação do Tribunal de Contas da União (TCU) , de acordo com o art. 71, inciso III, da Constituição Federal. Os atos foram cadastrados e disponibilizados ao TCU por intermédio do Sistema de Apreciação e Registro de Atos de Admissão e Concessões (e-Pessoal) , na forma do art. 2º, caput e incisos I a IV, e art. 4º, caput, da Instrução Normativa TCU 78/2018.
EXAME TÉCNICO
Procedimentos aplicados
Os procedimentos para exame, apreciação e registro de atos de pessoal encontram-se estabelecidos na Instrução Normativa TCU 78/2018 e na Resolução TCU 206/2007. Essas normas dispõem, em seus arts. 4º, § 2º, e 3º, § 3º, respectivamente, que os atos de pessoal disponibilizados por meio do e-Pessoal devem ser submetidos à crítica automatizada do próprio sistema, com base em parâmetros predefinidos.
Relativamente aos atos de admissão e concessão de aposentadoria, pensão e reforma, as rotinas de crítica das informações cadastradas nos sistemas informatizados de coleta de atos foram elaboradas e validadas levando-se em conta as peculiaridades desses atos. Os itens de verificação do sistema compreendem prazos e fundamentos legais, assim como eventuais ocorrências de acumulação. Tratam-se de verificações mais abrangentes, minuciosas e precisas do que aquelas que podem ser realizadas por mãos humanas, proporcionando um nível de segurança ainda maior.
As críticas aplicadas aos atos encontram-se discriminadas na opção Crítica do Sistema e-Pessoal.
Além da crítica automatizada, há verificação humana adicional no caso de haver alertas do sistema ou informações não formatadas, como esclarecimentos do gestor ou do controle interno.  
As críticas também consideram os registros do Sistema Integrado de Administração de Recursos Humanos (Siape) . O Siape disponibiliza informações atualizadas sobre as parcelas que integram os proventos, diferentemente, portanto, do Sisac, que informa as parcelas no momento do registro do ato. 
Os atos de pensão militar em estudo no presente processo são fruto de atos de reformas julgados ilegais no TC Processo 000.931/2020-9 que deu origem ao Acórdão 5795/2020-TCU-Primeira Câmara, peça 02.  
 O julgamento pela ilegalidade dos atos de reforma dos instituidores das pensões em tela deu-se por afronta ao Acórdão 2225/2019-TCU-Plenário, uma vez que os militares tiveram seus atos de reforma majorados indevidamente por uma reforma por incapacidade, peça 01. 
O Acórdão 5795/2020-TCU-Primeira Câmara determinou à Sefip o que se segue:
9.5. determinar à Secretaria de Fiscalização de Pessoal que:
9.5.1. adote os procedimentos necessários para dar início ao processo de revisão de ofício da pensão instituída pelo sr. Admilson Mendes dos Santos, registrada por meio do Acórdão 966/2020-TCU-Primeira Câmara;
9.5.2. confira prioridade ao exame dos atos de pensão instituídas pelos senhores Laércio Falcão Agria (83777/2019) , Hilarião Francklin de Miranda (95061/2019) , Ângelo Neves de Souza (108987/2019) e José Fernando Pereira (104896/2019) , ainda não autuados;
Assim verificou-se que as pensões em estudo se encontram indevidamente majorada pelo erro de majoração na reforma dos instituidores. Logo deve-se proceder da seguinte forma em cada caso:
Ato nº 95061/2019, o instituidor era suboficial, passou para reserva com proventos de 2º tenente, foi reformando inicialmente por idade em 1983, e posteriormente por invalidez/ incapacidade quanto teve seus proventos de reforma irregularmente majorados para o posto de 1º Tenente, em afronta ao Acórdão 2.225/19-TCU-Plenário. Assim, o ato deve ser chancelado pela ilegalidade e os proventos de pensão serem calculados com base no posto de 2º tenente, uma vez que o instituidor não contribui para um posto acima para fins de pensão. 
Ato nº 83777/2019, o instituidor era 1º Sargento, passou para reserva com proventos de suboficial, foi reformando inicialmente por idade em 2004 (ato 83567/2019, julgado legal) , e posteriormente por invalidez/incapacidade (ato 83591/2019, julgado ilegal) , quanto teve seus proventos de reforma irregularmente majorados para o posto de 2º Tenente, em afronta ao Acórdão 2.225/19-TCU-Plenário. Assim, o ato deve ser chancelado pela ilegalidade e os proventos de pensão serem calculados com base na graduação de suboficial, uma vez que o instituidor não contribui para um posto acima para fins de pensão militar.
Ato nº 104896/2019, o instituidor era 3º Sargento, passou para reserva com proventos de 2º Sargento, foi reformando inicialmente por idade, em 03/09/1995, e posteriormente por invalidez/incapacidade,  em 28/06/2016,  (ato 103674/2019, julgado ilegal) , quanto teve seus proventos de reforma irregularmente majorados para o posto de 2º Tenente, em afronta ao Acórdão 2225/2225-TCU-Plenário. Assim, o ato deve ser chancelado pela ilegalidade e os proventos de pensão serem calculados com base na graduação de 2º Sargento, uma vez que o instituidor não contribui para um posto acima para fins de pensão militar.
No que se refere à acumulação de pensão militar com outros cargos/proventos pagos pelos cofres públicos, constatou-se que apenas que a Sra. MARIA DA CONCEICAO FRANCKLIN DE MIRANDA, CPF: XXX.169.314-XX, acumula a pensão militar com pensão por morte paga pelo INSS, mas tal acúmulo encontra-se amparado no art. 29 da lei n º 3765/60. A Sra. SIMONE GONCALVES PEREIRA, CPF XXX.842.127-XX, ocupa um cargo em comissão, situação que não caracteriza acúmulo.
 CONCLUSÃO 
A abrangência e a profundidade das verificações levadas a efeito fundamentam convicção de ilegalidade dos atos. Assim, cabe proposta no sentido de que sejam considerados ilegais, negando-lhes os registros.
PROPOSTA DE ENCAMINHAMENTO
Ante o exposto, com fundamento nos arts. 71, inciso III, da Constituição Federal, 1º, inciso V, e 39, incisos I e II, da Lei 8.443/1992 e 260, § 1º e 5º, do Regimento Interno do Tribunal de Contas da União, bem como art. 7º, § 4º da IN 78/2018, propõe-se:
a) considerar ilegais os atos de concessão de pensão militar constantes do presente processo por afronta ao Acórdão 2.225/19-TCU-Plenário que considera ilegal a majoração de reforma ou pensão para instituidor reformado inicialmente por limite de idade e depois por incapacidade/invalidez; 
b) dispensar o ressarcimento das quantias indevidamente recebidas de boa-fé pelas interessadas, consoante o disposto no Enunciado 106 da Súmula da Jurisprudência do TCU;
c) determinar ao Comando da Marinha que:
c.1) no prazo de 15 (quinze) dias, a contar da ciência desta Deliberação, abstenha-se de realizar pagamentos decorrentes dos atos impugnados, sujeitando-se a autoridade administrativa omissa à responsabilidade solidária, nos termos do art. 262, caput, do Regimento Interno/TCU;
c.2) dê ciência, no prazo de 15 (quinze) dias, a contar do recebimento da notificação deste Acórdão, aos beneficiários, encaminhando a este Tribunal, no prazo de 30 (trinta dias) , comprovante da referida ciência; e
c.3) alerte aos beneficiários que o efeito suspensivo proveniente da interposição de possíveis recursos perante o TCU não as exime da devolução dos valores percebidos indevidamente após a respectiva notificação, caso os recursos não sejam providos.
d) esclarecer à unidade de origem, com supedâneo no art. 262, § 2º, do Regimento Interno, que a concessão considerada ilegal poderá prosperar mediante a emissão e o encaminhamento a este Tribunal de novo ato concessório, escoimado das irregularidades apontadas nestes autos;
e) proceda a regularização do posto/graduação que serve de base para o cálculo dos proventos das pensões militares, qual seja, o mesmo da reforma por idade, uma vez que nenhum dos instituidores contribuiu para fins de pensão militar para um posto/graduação acima;
f) determinar à Secretaria de Fiscalização de Pessoal que monitore o cumprimento das medidas indicada nos subitens 13.d. e 13.e. supra, representando a este Tribunal, caso necessário.
	
É o Relatório.

não há.

Procurador Rodrigo Medeiros de Lima.

PESSOAL. PENSÃO MILITAR. ATRIBUIÇÃO, NA PENSÃO, DE VANTAGEM PREVISTA NO ART. 110 DA LEI 6.880/1980, CONCEDIDA APÓS A REFORMA AOS INSTITUIDORES. ILEGALIDADE DAS PENSÕES POR ELES INSTITUÍDAS, COM NEGATIVA DE REGISTRO. DETERMINAÇÕES.

PENSÃO MILITAR (PMIL)

Secretaria de Fiscalização de Integridade de Atos e Pagamentos de Pessoal e de Benefícios Sociais (Sefip).

Aprecia-se nesta oportunidade atos de concessão de pensão militar emitidos pelo Comando da Marinha e instituídos pelos Srs. Laércio Falcão Agria, Hilarião Francklin de Miranda e José Fernando Pereira. 
A Sefip, na instrução de peça 8, propõe considerar ilegais as concessões em questão. Isso porque as referidas pensões derivam de atos de alteração de reformas por meio dos quais os respectivos instituidores foram agraciados com proventos referentes a dois postos/graduações acima daquele que ostentavam na atividade, sem que exista previsão legal para tanto.
A ilegalidade de cada ato em apreciação foi devidamente descrita na instrução transcrita no relatório supra: 
Ato nº 95061/2019, o instituidor era suboficial, passou para reserva com proventos de 2º tenente, foi reformando inicialmente por idade em 1983, e posteriormente por invalidez/ incapacidade quanto teve seus proventos de reforma irregularmente majorados para o posto de 1º Tenente, em afronta ao Acórdão 2225/2225-TCU-Plenário. Assim, o ato deve ser chancelado pela ilegalidade e os proventos de pensão serem calculados com base no posto de 2º tenente, uma vez que o instituidor não contribui para um posto acima para fins de pensão. 
Ato nº 83777/2019, o instituidor era 1º Sargento, passou para reserva com proventos de suboficial, foi reformando inicialmente por idade em 2004 (ato 83567/2019, julgado legal) , e posteriormente por invalidez/incapacidade ( ato 83591/2019, julgado ilegal) , quanto teve seus proventos de reforma irregularmente majorados para o posto de 2º Tenente, em afronta ao Acórdão 2225/2225-TCU-Plenário. Assim, o ato deve ser chancelado pela ilegalidade e os proventos de pensão serem calculados com base na graduação de suboficial, uma vez que o instituidor não contribui para um posto acima para fins de pensão militar.
Ato nº 104896/2019, o instituidor era 3º Sargento, passou para reserva com proventos de 2º Sargento, foi reformando inicialmente por idade, em 03/09/1995, e posteriormente por invalidez/incapacidade,  em 28/06/2016,  (ato 103674/2019, julgado ilegal) , quanto teve seus proventos de reforma irregularmente majorados para o posto de 2º Tenente, em afronta ao Acórdão 2225/2225-TCU-Plenário. Assim, o ato deve ser chancelado pela ilegalidade e os proventos de pensão serem calculados com base na graduação de 2º Sargento, uma vez que o instituidor não contribui para um posto acima para fins de pensão militar.
O Ministério Público junto ao TCU, no parecer de peça 10, ratificou a proposta da Sefip.
Concordo integralmente com a proposta formulada pela unidade técnica, com a anuência do MPTCU, razão pela qual acolho os pareceres precedentes adotando seus fundamentos como razões de decidir, sem prejuízo de tecer os breves comentários a seguir.
Verifico que esta Corte de Contas, a partir da prolação do Acórdão 2225/2019-TCU-Plenário, da relatoria do Min. Benjamin Zymler, passou a entender que não há previsão legal para que um militar, já reformado, seja agraciado com outra reforma que venha a majorar os proventos inicialmente deferidos.
De fato, ao analisar o caput do art. 110 da Lei 6.880/1980, com a redação dada pela Lei 7.580/1986, percebe-se que a melhoria de remuneração se aplica somente aos militares da ativa ou da reserva remunerada e deve ser calculada sempre com base no soldo correspondente ao grau hierárquico que o militar possuía na ativa.
Embora este Tribunal tenha adotado entendimento diverso acerca da matéria em alguns casos no passado, cabe ressaltar que, por meio do Acórdão 2225/2019-TCU-Plenário, relatado pelo Ministro Benjamin Zymler, pacificou-se o entendimento no sentido de que a melhoria prevista no referido dispositivo não se aplica ao militar que já se encontrava reformado no momento da invalidez.
Tal exegese alinhou o entendimento desta Corte com a jurisprudência do Superior Tribunal de Justiça acerca da matéria, proferida nos autos do Recurso Especial 1.784.347/RS, relatado pelo Ministro Herman Benjamin.
Assim, considerando que os instituidores das pensões militares indicados acima já se encontravam reformados quando foram acometidos da invalidez permanente, a pensão concedida às suas respectivas beneficiárias não possui amparo legal ou jurisprudencial, o que enseja o julgamento pela ilegalidade dos atos.
Importante destacar que os atos em questão foram disponibilizados ao Tribunal há menos de 5 (cinco) anos. Assim, prescindem da necessidade de oitiva das interessadas para conceder-lhes a oportunidade do contraditório e da ampla defesa, nos termos do estabelecido no Acórdão 587/2011-TCU-Plenário.
Por fim, em conformidade com o art. 262 do Regimento Interno deste Tribunal, impende determinar ao órgão de origem que faça cessar os pagamentos decorrentes dos atos ora impugnados, sob pena de responsabilidade solidária da autoridade administrativa omissa.
	Em face do exposto, VOTO para que o Tribunal adote a minuta de Acórdão que ora submeto à apreciação deste Colegiado.
TCU, Sala das Sessões Ministro Luciano Brandão Alves de Souza, em 9 de março de 2021.
AROLDO CEDRAZ 
Relator